【裁判字號】    99,交抗,1778
【裁判日期】    990906
【裁判案由】    違反道路交通管理處罰條例
【裁判全文】
臺灣高等法院交通事件裁定            99年度交抗字第1778號
抗  告  人
即受處分人  甲○○
上列抗告人因違反道路交通管理處罰條例案件，不服臺灣士林地
方法院，中華民國99年7月23日所為裁定（99年度交聲更字第10
號），提起抗告，本院裁定如下：
    主  文
抗告駁回。
    理  由
一、原裁定意旨略以：
  (一)本件抗告人即受處分人甲○○於民國98年11月6日9時3分許
    ，駕駛EU-8701號自用小客車（下稱系爭車輛），行經臺北
    市○○區○○路、立德路口（往北投方向）此設有燈光號誌
    之交岔路口，因經設於該處之感應線圈式固定闖紅燈照相設
    備（下稱系爭照相設備）拍攝違規照片2張，為警逕行舉發
    本件違規等情，為抗告人所不爭執，並有臺北市政府警察局
    北市警交大字第AD 0000000號舉發違反道路交通管理事件通
    知單1紙、系爭照相設備攝得之彩色採證照片2張在卷可稽（
    見原審99年度交聲字第128號卷【下稱原審第128號卷】第16
    、42頁）。又上開交岔路口所設置之系爭照相設備為「感應
    線圈式」（二組感應線圈埋設於路口），其偵測原理係以該
    設備與路口號誌連鎖，當路口紅燈亮起1秒後，電腦偵測系
    統即行啟動，此際如有車輛闖越紅燈通過路口，經路口線圈
    感應，電腦則同時啟動照相器材拍照採證等情，業據臺北市
    政府警察局交通警察大隊以99年7月2日函覆在卷（見原審99
    年度交聲更字第10號卷【下稱原審第10號卷】第8-9頁）；
    而抗告人所駕駛之系爭車輛係於上開交岔路口之燈號轉換為
    紅燈後，經過1.6秒時經線圈感應而遭拍攝第1張採證照片，
    拍照當時，其車身已通過停止線，且車身前輪均已壓於地面
    感應線圈上（即地面「S」處），又上開照相設備緊接於燈
    號轉變為紅燈後之第2.6秒時拍攝第2張採證照片，此時抗告
    人之系爭車輛約正位於路口中央，車速則為時速43公里等情
    ，亦有交通部公路總局臺北區監理所99年2月8日函附彩色採
    證照片2張（其上附有拍照當時距燈號轉為紅燈之秒數、所
    測得車輛之車速等數值）附卷可憑（見原審第128號卷第42
    頁），足認抗告人確有於燈光號誌顯示為圓形紅燈之情形下
    仍超越停止線之闖紅燈違規行為無訛。
  (二)依現行度量衡器檢定檢查辦法所載（見原審第128號卷第45-
    48頁），我國對感應線圈式固定式闖紅燈照相設備迄今尚無
    自定之檢驗標準，固無從納入法定度量衡器受經濟部標準檢
    驗局之檢驗，惟有無經政府機關之檢驗與測速儀器之準確性
    本屬二事，尚難僅以未受政府機關之檢驗，逕行推斷該種測
    速照相儀器之準確性均不可採，個案上仍應依具體事證為調
    查判斷。查系爭照相設備係與路口號誌紅燈同步啟動，駕駛
    人如於路口號誌紅燈時超越停止線即啟動照相功能，如同警
    方於路口拍照無異，與雷達式測速儀器涉及精密速率計算不
    同，雖無檢驗合格證明書，亦能舉證違規乙情，有臺北市政
    府警察局北投分局99年2月4日函文1紙在卷可參（見原法院
    第128號卷第38頁），經原審電詢經濟部標準檢驗局人員陳
    憲良亦陳稱：感應線圈照相設備根據度量衡器檢定檢查辦法
    第3條第1項第7款規定，感應線圈照相設備僅有公務檢測用
    雷達測速儀需受檢驗，因本辦法係採明示規定，未列出之儀
    器如闖紅燈照相設備，即無須受本局檢驗，且闖紅燈照相設
    備只要號誌變為紅燈即開始運作，設備本身非如測速儀器需
    有度量衡上精密運算，其所攝之照片即足以證明違規事實，
    與是否需定期維護無涉等語，有原審公務電話紀錄查詢表1
    紙附卷可稽（見原審第128號卷第44頁），況臺北市政府警
    察局交通警察大隊復以99年7月2日函檢附系爭照相設備出廠
    證明1份到院供參（見原審第10號卷第10-17頁），自不得因
    系爭照相設備未受經濟部標準檢驗局之檢驗，遽認其不具證
    據能力或有何儀器失準致誤為舉發之可能性。本件系爭照相
    設備既業經檢驗為無瑕疵，其採證照片真實性高，又本件採
    證照片係就當時觸動（通過、按壓）該感應式線圈之抗告人
    所駕駛之系爭車輛，對其違規闖紅燈行為之紀錄及採證，非
    以其他駕駛人為照相目標，故本件抗告人違規事實已甚明確
    。
  (三)抗告人所提之「以駕駛模擬器進行跟車反應時間之研究」報
    告（見原審第10號卷第10-12頁），係以駕駛模擬器進行「
    跟車反應」時間之研究，從研究文中指出，其感知反應之測
    試，均係以「跟車反應」為前提研究，而針對不同狀況預定
    反應時間，供測驗人於距離前車之不同距離中，反覆測試其
    感知反應及狀況，並非針對駕駛人對交通號誌燈號變換所為
    之測試反應，是否得據該「跟車反應」系統設定之感知反應
    秒數之結論，與交通號誌燈號轉換秒數是否足夠加以比較援
    用，已有疑問。又根據第2張採證照片所示，抗告人於紅燈
    亮起2.6秒後、系爭車輛行駛約正位於路口中央時，經測得
    當時時速為43公里（見原審第128號卷第42頁），倘抗告人
    確有減速準備停車之意，何以所測得之時速仍高達40餘公里
    ，顯見其並無停車之意，更徵其具有闖紅燈之故意無疑，其
    上開所辯要屬卸責之詞，不足採信。況縱抗告人98年12月22
    日聲明異議狀說明第六點所載：「第一張採證照片（即R013
    ，紅燈1.6秒者）上並無任何速度記錄，而第二張採證照片
    （即R026，紅燈2.6秒者）始有速度記錄。而第二張照片所
    顯示之速度乃本人要離開路口的速度，並非本人進入該路口
    之速度...本人既然無法在停止線前煞停，難道本人應該在
    路口中間煞停嗎？既然無法在停止線前煞停，又不能在路口
    中間臨時停車，本人除了選擇踩油門離開該路口外，難道還
    有其他選擇？」等語為真（見原審第128號卷第25頁），則
    其遭舉發本件違規前，應係以低於平均時速43公里之速率行
    駛，而於通過路口停止線時，因無法煞停，乃踩油門開始加
    速至43公里到達路口中央，然此與其自始強調、辯稱：「本
    案之重點：黃燈3秒不足供時速50公里之車輛有充分之煞停
    時間」等語，已有矛盾；再者，以抗告人在路口燈號轉為紅
    燈1.6秒後遭拍攝第1張採證照片乙情加以換算，縱以抗告人
    所稱低於時速43公里之速度即時速40公里計算，時速40公里
    ≒秒速11.11公尺，11.11X 1.6秒≒17.7公尺，是抗告人應
    係於前方燈號轉為紅燈後，繼續行駛約17.7公尺，始因甫通
    過路口而遭線圈感應，進而遭拍照無訛，易言之，抗告人於
    其前方路口燈號轉變為紅燈之際，其所駕駛之車輛顯然尚未
    抵達路口停止線，且距離該停止線應尚有10餘公尺，若再加
    計變換紅燈前之黃燈變換行駛距離（時速40公里≒秒速11.1
    1公尺，11.11X3秒≒33.33公尺），則抗告人駕駛系爭車輛
    ，看見路口號誌由綠燈變換為黃燈時，距離路口停止線至少
    應有40餘公尺、將近50公尺之距離，遠高於其異議狀所指時
    速50公里之煞車距離（反應距離加上制動距離）約為33公尺
    （見原審卷第23頁）甚明，故其上開所辯，難謂可採。再者
    ，抗告人現所持用之普通小客車駕駛執照有效日期至101 年
    6月12日，有公路監理電子閘門證號查詢汽車駕駛人資料1紙
    在卷可參（見原審第10號卷第18頁），據目前規定駕照有效
    期限為6年（道路交通安全規則第52條第1項前段）乙節觀之
    ，足認其對於交通號誌之轉換暨嗣後應變作為應非陌生；且
    道路交通標誌標線號誌設置規則第231條第1項若行車速限為
    50公里之路段黃燈時間為3秒之規定，係83年6月23日交通部
    (83)交路發字第8312號令、內政部(83)台內警字第8305969
    號令會銜修正發布，當已行之有年，抗告人對此道路駕駛實
    務上速限對換號誌之變換情形，應極為熟悉，所辯突然不及
    煞停等語，尚難採信。
  (四)末按道路交通標誌標線號誌設置規則第231條第1款規定，若
    行車速限為50公里之路段，黃燈時間為3秒，此部分係依法
    授權行政機關對於道路交通標誌之指示、標示方式、設置基
    準及設置地點等事項制定規則，除有重大明顯瑕疵或其他違
    法情形外，一般用路人即均有應予遵守之義務。所謂「重大
    」瑕疵，係指該瑕疵須對法律價值的違背重大到為任何人所
    無法忍受，同時亦無法預期任何人能遵守而言；「明顯」之
    瑕疵，則是指以一般人之認識能力為標準，必須該內容的瑕
    疵為「明顯」的錯誤，亦即一般理智的人，依其一切足以斟
    酌的情況，皆可判斷其瑕疵存在，而且任何人對於此內容，
    都不會認為其有拘束力之情形。然「黃燈3秒」，其警告之
    意思對一般人均非無法預期任何人不能遵守，亦非一望即知
    、如刻在額頭上般明顯，即一般人看到黃燈均無法煞停之瑕
    疵，況抗告人自承一向行車謹慎，不曾有闖紅燈之紀錄（見
    原審第128號卷第27頁），而於本案受裁罰時，始指稱發現
    有此一過去從未發現之重大明顯「黃燈3秒無法煞停」之瑕
    疵，自難採信而執為免責之事由。從而，原處分機關依據道
    路交通管理處罰條例第53條第1項及第63條第1項第3款規定
    ，裁處罰鍰新台幣2,700元，併記違規點數3點，其認事用法
    並無違誤，裁罰亦無不當，本件異議為無理由，應予駁回。
二、抗告意旨略以：(一)臺北市政府警察局北投分局98年12月9日
    北市警投分交字第09832431900號函記載系爭測速照相設備
    為「雷達測速感應」，惟該分局卻於99年2月4日北市警投分
    交字第09930162500號函表示系爭測速照相設備為「感應式
    線圈測速感應」，前後說詞矛盾，違反禁反言之法理及誠信
    原則。(二)本案感應式線圈測速照相設備，無國家檢驗標準，
    沒有經過檢驗合格之設備，人民當然可以質疑其準確度，且
    出廠證明乃製造商所出具，並非經客觀第三者檢測出具之證
    明文件，不能證明該設備有無失準或故障之情形。況感應式
    線圈測速照相設備，於97年1月19日即被警政署下令不得做
    測速之用，故感應式線圈之測速照片無證據能力。(三)原審未
    曾將調查之證據告知抗告人，亦未使抗告人有機會表示意見
    ，原裁定顯有違背道路交通管理處罰條例第89條及刑事訴訟
    法第165條第1項之規定，嚴重影響抗告人之答辯權。(四)抗告
    人就「車行速度為50公里的路段，黃燈時間為3秒」顯有重
    大瑕疵乙節，有聲請調查證據，請求原審法院調取該照相設
    備當日全卷底片的電腦紀錄以查明有多少比例的汽車是在紅
    燈轉換後3秒內「闖紅燈」，然原審未予調查亦未說明理由
    ，而有應調查證據卻未調查之違法。(五)本件於時速50公里之
    路段，設定「黃燈3秒」顯有重大瑕疵，然原裁定對此主要
    爭點卻完全沒有進行實質審查，顯然係司法怠惰，爰請求撤
    銷原裁定等語。
三、經查：
  (一)按道路交通標誌標線號誌設置規則第206條規定，行車管制
    號誌各燈號顯示之意義中，圓形黃燈用以警告車輛駕駛人及
    行人，表示紅色燈號即將顯示，屆時將失去通行路權。本件
    抗告人駕駛車輛行經上開路段遭警逕行舉發時，為光線充足
    之日間，道路視線良好，且於紅燈亮起抗告人駛越停止線至
    銜接路段時，其與前車至少相距數十公尺以上，復無其他任
    何足以影響其行車視線之情形，有現場違規採證照片在卷可
    按（見原審第128號卷第42頁），是依當時現場情狀觀之，
    抗告人於到達停止線前，顯然非不能注意交通號誌已經轉換
    為黃燈，其自應於見號誌轉換為黃燈後，依據當時之車速、
    車輛與停止線間之距離及速限規定等因素，綜合判斷其所駕
    駛之車輛是否得於燈號轉換為紅燈前，迅速通過停止線，如
    無法迅速通過，即應即時減速準備停車，使車輛於停止線後
    停止。且抗告人現所持用之普通小客車駕駛執照有效日期至
    101年6月12日，有公路監理電子閘門證號查詢汽車駕駛人資
    料1紙在卷可參（見原審第10號卷第18頁），據目前規定駕
    駛執照有效期限為6年（道路交通安全規則第52條第1項前段
    ）乙節觀之，足認其對於交通號誌之轉換暨嗣後應變作為應
    非陌生，況道路交通標誌標線號誌設置規則第231條第1款若
    行車速限為50公里之路段黃燈時間為3秒之規定，係83年6月
    23 日交通部(83)交路發字第8312號令、內政部(83)台內警
    字第83 05 969號令會銜修正發布，當已行之有年，抗告人
    對此道路駕駛實務上速限對換號誌之變換情形，應極為熟悉
    ，其對於黃燈之秒數時間及見黃燈時之相關應對駕駛行為，
    自無從委為不知。又本件現場地面感應線圈（即地面劃設「
    S」標示處）位置，在停止線前方僅約1、2公尺，此觀採證
    照片2張即明，倘抗告人係以一般正常車速行駛，於黃燈時
    已越過停止線，則其於號誌轉換為紅燈時，理應早已脫離地
    面感應線圈位置（因車速每小時5公里，每秒即前進1.39公
    尺，車速每小時10公里，每秒即前進2.08公尺，一般正常車
    速應超過每小時10公里），要無於號誌已轉換為紅燈經過
    1.6秒之後，其車身前輪始壓於地面感應線圈上，而遭感應
    拍照之理，足見抗告人確係於路口號誌已經轉換為紅燈之後
    ，始駕駛車輛通過停止線，且依第2張採證照片所示，其通
    過停止線後，仍繼續向前行駛至路口，益徵抗告人於超越停
    止線前並未有準備煞停之意思。而抗告人係有多年駕駛經驗
    之人，其對於黃燈之秒數時間及見黃燈時之相關應對駕駛行
    為，無從委為不知，有如前述，其竟於號誌由黃燈轉換為紅
    燈後，仍駕車通過停止線並繼續前行通過路口，自難認其行
    為無過失。
  (二)架設於本件違規路口之取締儀器為何，業經臺北市政府警察
    局交通警察大隊（下稱交通警察大隊）函覆原審稱：設於大
    度路、立德路口之固定式闖紅燈照相設備，係「感應線圈式
    」（二組感應線圈埋設於路口），其偵測原理係以該設備與
    路口號誌連鎖，當路口紅燈亮起約1秒後，偵測系統才啟動
    等情，有臺北市政府警察局交通警察大隊99年7月2日北市警
    交大執字第09931614600號函1件在卷可參（見原審第10號卷
    第8頁）。至臺北市政府警察局北投分局（下稱北投分局）
    北市98年12月9日北市警投分交字第09832431900號函雖有「
    該雷達感應測速區外」等文字（見原審第128號卷第21頁）
    ，然查，上開函文係北投分局針對抗告人申訴內容中，有關
    其他行駛於該路段之機車是否亦經舉發一節，所為之回覆，
    此觀該函正本受文者為抗告人及函文內容前後文自明，是該
    函文中有關儀器種類，僅係附帶提及，顯非經過查證而為；
    然上開交通警察大隊之函文，則係針對原審函詢本件違規路
    口之取締儀器為何一節，經查證後所為之函覆，是自應以交
    通警察大隊之函覆內容為可採。
  (三)抗告人辯以感應式線圈測速照相設備，因無國家檢驗標準，
    所拍得之照片無證據能力云云。惟查：「闖紅燈、紅燈右轉
    及紅燈越線等違規認定不涉及度量衡準確性之檢定要件，祇
    要採證照片足以舉證違規車輛之違規事實並由員警認證後即
    予告發，爰無須通過經濟部標準檢驗局之檢驗合格，亦能執
    行取締。」此有臺北市政府警察局交通警察大隊99年7月2日
    北市警交大執字第09931614600號函在卷可稽（見原審第10
    號卷第8頁），且經濟部標準檢驗局95年9月21日經標四字第
    09500102740號函亦揭示：「如貴局（指台北市政府警察局
    ）將旨揭設備（指微電腦闖紅燈自動測速照相系統）之線圈
    感應式『測速器』功能予以關閉（即僅拍攝闖紅燈違規，不
    拍攝超速違規），即該設備即不受度量衡法規範。」等旨（
    見本院卷第25頁）。而抗告人所提內政部警政署於97年1月
    19 日下令感應式線圈測速照相設備不得做測速之用等語，
    亦係計對該設備使用於「測速」工作所為函示，並未停止該
    設備有關取締「闖紅燈」違規之使用甚明。揆諸原審卷附第
    1張採證相片顯示，抗告人所駕駛之系爭車輛，確於上開交
    岔路口之燈號轉換為紅燈後，經過線圈感應位置而遭拍攝第
    1張採證照片，拍照當時，其車身已通過停止線，且車身前
    輪均已壓於地面感應線圈上（即地面「S」處），又依上開
    照相設備緊接拍攝第2張採證照片所示，此時路口號誌仍為
    紅燈，抗告人所駕駛之車輛則已繼續前行至約路口中央位置
    ，是此採證照片，僅係佐證抗告人之車輛於當時有無闖紅燈
    之狀況，並無測量準確與否之問題，亦無事後偽造或變造之
    可能，而本件亦僅以上開照片資料供作抗告人闖紅燈違規舉
    發之用，並非用以舉發抗告人有何超速違規之情事。是抗告
    人辯稱：採證照片無證據能力云云，尚非足採。
  (四)依道路交通管理處罰條例第89條前段規定，法院受理有關交
    通事件，準用刑事訴訟法之規定。所謂準用與適用有別，適
    用係完全依其規定而適用之謂，準用則衹就某事項所定之法
    規，於性質不相牴觸之範圍內，適用於其他事項之謂，即準
    用有其自然之限度，此有最高法院41年台非字第47號判例可
    參。道路交通管理處罰條例事件之本質為行政罰，與對犯罪
    行為予以追訴、以實踐國家刑罰權為規範目的之刑事訴訟程
    序並不相同，法院受理交通聲明異議案件，既係以裁定為之
    ，準用刑事訴訟法之規定，即不以經當事人言詞辯論為必要
    ，亦無一定之程式，且道路交通案件處理辦法及刑事訴訟法
    ，並無允許抗告人得聲請閱覽卷宗之規定（依刑事訴訟法第
    33條及第38條，僅准許被告之辯護人或代理人、自訴人之代
    理人有檢閱卷宗及證物之權限），是原審未將調查之證據告
    知抗告人或准予閱卷，難認於法有違。又就抗告人所辯：於
    時速50公里之路段，設定「黃燈3秒」顯有重大瑕疵云云，
    原審已詳加審酌並說明理由（見上一(四)），抗告人指稱原審
    就此均未審酌，尚有誤會。另因抗告人違規事實已明，原審
    未依抗告人之請求，另為無益之調查，亦難認於法有違，附
    此敘明。
  (五)綜上所述，原裁定依憑卷內相關證據資料，認定抗告人確有
    本件闖紅燈之違規事實，已詳敘其證據取捨認定之理由，並
    對抗告人所辯各情認不足採，詳以指駁，而駁回抗告人異議
    之聲明。經核並無不合。抗告意旨猶執為原審所不採而詳與
    指駁之陳詞置辯，為無理由，應予駁回。
四、應依道路交通案件處理辦法第26條，刑事訴訟法第412條，
    裁定如主文。
中    華    民    國    99    年    9     月    6     日
                  刑事第五庭審判長法  官  李英勇
                                  法  官  劉秉鑫
                                  法  官  白光華
以上正本證明與原本無異。
不得再抗告。
                                  書記官  廖鴻勳
中    華    民    國    99    年    9    月    7    日

司法院資訊處製作；財團法人民間司法改革基金會備份。
